臺灣高等法院臺中分院刑事判決
111年度上易字第168號
上  訴  人  臺灣臺中地方檢察署檢察官
被      告  陳啓泰


上列上訴人因被告竊盜案件，不服臺灣臺中地方法院110年度易
字第869號中華民國111年1月10日第一審判決（起訴案號：臺灣
臺中地方檢察署109年度偵字第34211號），提起上訴，本院判決
如下：
    主  文
上訴駁回。
    理  由
一、公訴意旨略以：被告陳啓泰（下稱被告）意圖為自己不法之
    所有，基於竊盜之犯意，於民國109年8月16日下午9時1分許
    ，在告訴人星裕國際股份有限公司（下稱告訴人星裕公司）
    經營之臺中市○○區○○路0段00號UNDER ARMOUR OUTLET崇德門
    市（下稱崇德門市），分別將擺放在櫃19號貨架上之「CHAR
    GED ROGUE慢跑鞋」、「BREATH TRAINERPRNT訓練鞋」各1雙
    ，拿至櫃12號貨架附近，蹲下以貨架擋住後，將上開鞋子裝
    入其隨身攜帶之包包後離去，因認被告涉有刑法第320條第1
    項之竊盜罪嫌等語。
二、按犯罪事實應依證據認定之，無證據不得認定犯罪事實；又
    不能證明被告犯罪者，應諭知無罪之判決，刑事訴訟法第15
    4條第2項及第301條第1項分別定有明文。次按事實之認定，
    應憑證據，如未能發現相當證據，或證據不足以證明，自不
    能以推測或擬制之方法為裁判基礎；認定犯罪事實所憑之證
    據，雖不以直接證據為限，間接證據亦包括在內，然無論直
    接或間接證據，其為訴訟上之證明，須於通常一般之人均不
    致於有所懷疑，而得確信其為真實之程度者，始得據之為有
    罪之認定，倘其證明尚未達到此一程度，而有合理之懷疑存
    在時，即無從為有罪之認定；認定不利於被告之事實，須依
    積極證據，茍積極證據不足為不利於被告事實之認定時，即
    應為有利於被告之認定，更不必有何有利之證據；又刑事訴
    訟法第161條第1項規定：檢察官就被告犯罪事實，應負舉證
    責任，並指出證明之方法。因此，檢察官對於起訴之犯罪事
    實，應負提出證據及說服之實質舉證責任。倘其所提出之證
    據，不足為被告有罪之積極證明，或其指出證明之方法，無
    從說服法院以形成被告有罪之心證，基於無罪推定之原則，
    自應為被告無罪判決之諭知；再按告訴人之告訴，係以使被
    告受刑事訴追為目的，是其陳述是否與事實相符，仍應調查
    其他證據以資審認，且按告訴人與一般證人不同，其與被告
    處於相反之立場，其陳述之目的，在使被告受刑事訴追處罰
    ，內容未必完全真實，證明力自較一般證人之陳述薄弱，故
    告訴人縱立於證人地位而為指證及陳述，且其指證、陳述無
    瑕疵可指，仍不得作為有罪判決之唯一證據，且須就其他方
    面調查又與事實相符，亦即仍應調查其他補強證據以擔保其
    指證、陳述確有相當之真實性，而為通常一般人均不致有所
    懷疑者，始得採為論罪科刑之依據，非謂被害人已踐行人證
    之調查程序，即得棄置其他補強證據不論，逕以其指證、陳
    述作為有罪判決之唯一證據。
三、本件起訴意旨認被告涉有上開竊盜罪嫌，無非係以被告之供
    述、證人即告訴人星裕公司崇德門市服務人員黃昭棟所述及
    監視器錄影畫面翻拍照片為其論據。檢察官上訴意旨則另略
    以：本案係因案發後翌日即109年8月17日下午，告訴人星裕
    公司崇德門市員工黃昭棟發現空鞋盒，察覺2雙運動鞋遭竊
    ，調閱店內監視器，發覺被告行跡可疑，始提出告訴，是雖
    黃昭棟未親眼目睹本件竊案之發生，惟審酌被告與黃昭棟素
    昧平生，黃昭棟係因觀看監視器後始特定竊嫌為陳啓泰，是
    其證詞應仍具一定程度之可信性，原審以黃昭棟與被告利害
    相反，而認黃昭棟所述不足作為認定被告犯罪之事證，尚有
    未合。又依據原審勘驗監視器內容、截圖照片，佐以崇德門
    市店內之平面圖，可知被告有自19號貨架拿鞋盒至12號貨架
    ，將鞋盒置於地上，接著放下背包後蹲下，再次返回19號貨
    架拿鞋盒至12號貨架，蹲下後再站起，被告連續密集2次自1
    9號貨架持鞋盒至12號貨架，並蹲下一段時間後再站起之行
    為，不僅與本案失竊2雙運動鞋之數量相符，12號貨架亦為
    案發翌日黃昭棟發現空鞋盒之位置，已足認定被告之竊盜犯
    行。再比對偵卷第39頁之12號貨架照片，貨架上方是擺放運
    動鞋之展示樣品，貨架下方則置放裝有各該運動鞋之鞋盒，
    比對在旁拍照之站立女子高度，可知若欲將鞋盒放回貨架下
    方，站立之姿勢即可放置鞋盒，完全無須蹲下；況且被告係
    連續2次自19號貨架拿取鞋盒後，再至12號貨架，足見被告
    所稱：當時我小孩在店內試穿數雙鞋子，試穿完我將該試穿
    完的鞋子歸位，蹲下櫃位是將試穿完的鞋子放好等語，不足
    採信等語。惟訊據被告堅決否認有何竊盜之犯行，堅稱：我
    有於109年8月16日下午9時許陪同家人去星裕公司崇德門市
    看鞋子，但我是把鞋子放回櫃子裡，並未有竊取鞋子之行為
    等語。
四、經查：
(一)被告於109年8月16日下午9時許，曾陪同家人至告訴人星裕
    公司崇德門市試鞋，且於過程中有持鞋子至櫃位12號貨架並
    蹲下一節，固據被告供承在卷，並有監視器錄影畫面翻拍照
    片（見偵卷第41至47頁）在卷可稽，然此部分至多僅可證明
    被告有持鞋至櫃位12號貨架，尚無法遽予認定被告有竊取該
    門市內鞋子之行為。
(二)又證人即告訴人星裕公司崇德門市服務人員黃昭棟於警詢、
    偵訊時雖均指稱其係於案發後翌日即109年8月17日下午發現
    有起訴書所載之鞋子2雙失竊，經調閱監視器查看後，認被
    告有分2次將兩雙鞋子由中島櫃位19號帶至12號後，疑似竊
    取前開鞋子2雙等語（見偵卷第23至29、81至83頁）；惟證
    人黃○○並未親眼目睹竊案之過程，已為檢察官前開上訴理由
    所肯認，且依證人黃○○前開所述，其發現前開鞋子2雙失竊
    之時間（109年8月17日下午），距離其所指被告疑似竊取鞋
    子之案發時點即109年8月16日下午9時1分許，已間隔相當之
    期間，倘未有積極具體之證據，實難逕指即為被告所竊取；
    況證人黃○○固復於偵訊時曾提及，若被告未賠償失竊鞋子，
    即需由店員平均擔負賠償失竊鞋子之損失予公司等語（見偵
    卷第83頁），是證人黃○○既與被告是否為竊盜行為人，具有
    利害衝突關係，是證人黃○○所為指陳，自宜於另有可信之補
    強證據，方值憑採。檢察官前開上訴意旨，徒以證人黃○○自
    述之發現失竊過程，及以被告與黃昭棟素昧平生，即認足依
    證人黃○○之指述而認定被告有被訴之竊盜行為，尚難憑採。
(三)又證人黃○○於警詢時雖曾指稱被告將兩雙鞋子，由中島櫃位
    19帶到編號12櫃位後，將其身上之黑色袋子取下並把袋內物
    品拿出後放在地上，疑似將竊取之物品放入袋內後離去等語
    （見偵卷第25頁），並於偵查時陳稱：伊於109年8月17日下
    午定期做商品整理時，發現櫃12號貨架有2個空盒，且與原
    本擺放位置不同，才發現鞋子2雙遭竊，經伊調閱監視器，
    發現是陳啓泰所為，因監視器畫面中，陳啓泰分兩次將鞋盒
    由櫃位19拿到編號12的貨架後，把身上的黑色袋子取下並把
    袋內物品拿出後放地上，疑似將竊取物品放入袋內後離去等
    語（見偵卷第81至82頁）。然經原審勘驗現場監視器錄影光
    碟之結果（見原審卷第73頁至第75頁），被告雖有2次持鞋
    盒至櫃位12號貨架蹲下並站起之情形，卻未錄及被告有
　　如證人黃○○所指之被告曾將身上的黑色袋子取下並把袋內物
    品拿出後放地上，而將竊取物品藏放入袋內之行為，足認證
    人黃○○此部分所述，純為其自行觀看監視器錄影畫面後之主
    觀臆測之詞，尚非可採。又依告訴人星裕公司提出崇德門市
    監視器位置圖（見原審卷第63頁），該門市內本有其他監視
    器可錄及櫃位12號貨架之情形，告訴人星裕公司卻因未備份
    而無法提供，此有告訴人星裕公司之陳報狀1份（見原審卷
    第81頁）在卷可明，是告訴人星裕公司提供之監視器錄影畫
    面既非完整，且依原審勘驗上開櫃位高度約為人之半身左右
    （見原審卷第73頁），依被告身高之高度，於其放回鞋盒時
    是否絕然不會採取下蹲之正常姿勢，亦為有疑之情況下，實
    尚難以告訴人星裕公司所提出未完整、且亦無可確認被告蹲
    下後動作之部分監視器錄影內容，即遽採檢察官起訴及上訴
    意旨依證人黃○○所指之被告有自櫃19號貨架拿取鞋子至櫃12
    號貨架2次並蹲下竊取鞋子之陳述為可信，而逕予認定被告
    有竊盜之犯行。
(四)另證人黃○○固復陳稱：陳啓泰家人是在女鞋區試穿鞋，他們
    都有把鞋子放回原處，但陳啓泰先把失竊的鞋盒拿到其他貨
    架，再到男鞋區試穿鞋後，再到女鞋區拿一個鞋盒至櫃位12
    號貨架，把包包放在地上並蹲在地上，起來後又回到試鞋區
    ，再拿一個鞋盒到櫃位12號貨架，再重複一樣的動作。陳啓
    泰沒有到櫃位12號貨架拿過鞋子，陳啓泰家人也沒去櫃位12
    號貨架拿鞋子，且陳啓泰家人有把鞋子放回原處，就只有失
    竊的鞋子沒有放回去，是陳啓泰把鞋子放回鞋盒再拿去櫃位
    12號貨架，陳啓泰的舉動很可疑等語（見偵卷第82頁）。然
    被告於原審供稱：因伊未全程參與家人選鞋子，且鞋子數量
    眾多，伊未記起每雙鞋的位置，伊討厭鞋子亂放，故將鞋盒
    拿回櫃位12號貨架擺放等語（見原審卷第144頁），證人即
    被告之配偶張俊於警詢時亦稱：伊當時有在櫃位12號貨架試
    穿鞋子，伊試穿後有將鞋子放回原處，但伊小孩試穿的鞋子
    可能沒有放回原處，是陳啓泰幫忙放回原處等語（見偵卷第
    32至33頁），且依上開原審勘驗結果中，確有被告家人至失
    竊處所貨架拿取鞋子試穿之情形（見原審卷第73頁），是被
    告此部分所辯，已非全然不可信。況依告訴人星裕公司所提
    供並指述被告竊取鞋子之地點，乃在他人得以自由觀看之貨
    架間，有現場照片3張（見偵卷第39頁、原審卷第53頁）可
    憑，且當時仍有其他顧客在附近走動，亦有監視器畫面翻拍
    照片4張（見偵卷第45至47頁、原審卷第55至60頁）可明，
    而失竊之鞋子尺寸分別為8.5號、8號女鞋，有照片4張（見
    偵卷第55至57頁）在卷可參，體積均非小，如將之同時藏放
    於一個背包內，耗時非短，若被告欲竊取鞋子，理應將鞋盒
    攜至他人難以觀看之角落再將鞋盒內之鞋子置入包包內，且
    數量應僅一雙，避免因包包外觀有異狀而遭他人察覺，是亦
    難僅憑被告有攜鞋盒至櫃位12號貨架並蹲下之舉，即使本院
    達於被告有檢察官起訴或上訴意旨所指之竊盜行為之確信。
(五)被告雖於原審審理時提出黑色包包1個，主張係其於告訴人
    星裕公司所指案發時攜帶至崇德門市之包包，然經原審對比
    監視器畫面與被告在原審當庭提出之包包，2者外觀、大小
    有所差異，此節業經原審勘驗在卷（見原審卷第98頁），足
    認被告於原審提出之包包，應非其當日所攜帶之包包，然被
    告本無提出證據證明自身無罪之義務，是難僅以被告未提出
    該日攜帶之包包，即認被告係為掩飾自身犯行而拒不提出。
    況被告於起訴書所載案發當日攜帶至告訴人星裕公司崇德門
    市之包包，與其於原審提出之包包雖有不同，然2者大小差
    異非鉅，而經原審將被告提出之包包，欲放入告訴人星裕公
    司提出之鞋子2雙時，不僅無法放入，外觀上亦有明顯異狀
    ，有原審勘驗內容（見原審第97頁至第98頁）在卷可明，足
    認被告當日攜帶之包包，若欲置入告訴人星裕公司失竊之鞋
    子2雙，外觀上應有顯然異狀，惟被告進入與離開時之包包
    ，尚未可見有明顯之異狀，有監視器畫面翻拍照片（見偵卷
    第49頁、原審卷第105頁至第106頁）可參，復依原審勘驗現
    場監視器錄影畫面之結果，被告於一開始左肩所揹包包內，
    已呈鼓起裝有物品之狀（見原審卷第73頁），是否猶得以藏
    放失竊之鞋子2雙，亦為有疑，參佐被告亦應無甘冒遭人發
    現之危險，而一次竊取成人女鞋2雙之可能，是縱被告未提
    出當日攜帶之包包，亦難作為對被告不利認定之依據。
(六)綜上所述，被告堅稱伊未有上開被訴之竊盜犯行等語，堪可
    採信。本件依檢察官所指之現有證據，因尚有合理之懷疑存
    在，而未能使本院達於被告有何被訴之竊盜罪嫌，且本院復
    查無其他積極確切之證據，足認被告有何上揭檢察官所指之
    竊盜犯行，原審以被告上開被訴之竊盜罪嫌，尚屬不能證明
    ，而為被告無罪之諭知，經核並無不合。檢察官上訴意旨猶
    以前詞主張應為被告有罪之認定，依前揭各該事證及論述、
    說明，為無理由，應予駁回。
據上論斷，應依刑事訴訟法第368條，判決如主文。
本案經檢察官楊順淑提起公訴，檢察官郭逵提起上訴，檢察官劉
家芳到庭執行職務。
中　　華　　民　　國　　111 　年　　4 　　月　　14　　日
                  刑事第十二庭  審判長法　官  張國忠
                                      法　官  高文崇
                                      法　官  李雅俐
以上正本證明與原本無異。
不得上訴。
                                      書記官  蕭怡綸  

中　　華　　民　　國　　111 　年　　4 　　月　　14　　日